【裁判字號】    92,保險,195
【裁判日期】    921215
【裁判案由】    給付保險金
【裁判全文】
臺灣臺北地方法院民事判決                        九十二年度保險字第一九五號
    原      告  保證責任新竹市第十信用合作社
    法定代理人  乙○○
    訴訟代理人  鄭洋一律師
    複代理人    李文欽律師
                曾紀穎律師
                張宸瑜律師
    被      告  太平產物保險股份有限公司
    法定代理人  黃清江
    訴訟代理人  甲○○
當事人間給付保險金事件，本院於九十二年十二月八日言詞辯論終結，判決如下：
    主    文
原告之訴暨假執行之聲請均駁回。
訴訟費用由原告負擔。
    事    實
甲、原告方面：
壹、聲明：
一、被告應給付原告新台幣（下同）佰壹拾萬萬元，及自民國九十年九月十五日起
    至清償日止按年息百分之十計算之利息。
二、願供現金或等值之中央政府建設公債八十六年度甲類第一期債票為擔保，請准宣
    告假執行。
貳、陳述：
一、按被告於民國八十七年初積極向原告招攬住宅抵押貸款償還保險，其內容係以被
    告為保險人，承保原告之客戶於購置住宅，向原告辦理購屋貸款，同時須以該住
    宅為抵押物，嗣後，抵押人即原告之借款客戶因貸款所生之債務無法依約按期償
    還，原告依該貸款客戶之合約追償無著，而處分抵押住宅後仍受有損失時，被告
    應依保險契約條款對原告負賠償責任，惟其範圍以保險金額為限，合先敘明。
二、次按，原告為分散房貸戶未依約納本息之風險，自八十七年三月起與被告簽訂前
    開住宅抵押貸款償還保證保險契約（以下簡稱系爭保險契約）三十餘件，其保險
    金額均以房貸戶購入房屋價格之兩成為上限，若該房地買賣價金過高，則由被告
    審酌、決定適當之保險金額，俾計付保險費。茲有借款人黃程麗華、抵押物坐落
    新竹市○○路○段六七巷六六弄三號、保險金額壹佰壹拾萬元；莊涵淳、抵押物
    坐落新竹市○○路一四二－一號、保險金額貳佰萬元之住宅貸款案件，因借款人
    自八十八年三月起逾期繳納借款本息，經原告追索無著，拍賣抵押物後，分別不
    足受償壹佰柒拾伍萬肆仟肆佰壹拾參元、玖佰肆拾參萬柒仟肆佰參拾伍元，被告
    自應依約賠償原告之損失。
三、末按，依保險法第二十九條規定及系爭保險契約保險單第十條之規定，借款人自
    八十八年三月起逾期繳納本息，經原告拍賣抵押物後，仍不足受償，此即為住宅
    抵押貸款償還保證保險契約所定之保險事故發生，應無庸疑。然彼等保險金額分
    別為壹佰壹拾萬元及貳佰萬元，原告於該住宅貸款所受損失既均逾其保險金額，
    被告理應各賠付壹佰壹拾萬元及貳佰萬元，詎被告屢以託詞拒付保險金，顯無履
    約誠意，為此提起本件訴訟。
參、對被告抗辯所為之陳述：
一、黃程麗華、莊涵淳向原告貸款確係購屋之需要：
（一）黃程麗華部分：黃程麗華於八十七年一月二十三日購入建物，因欠缺資金向原
      告貸款肆佰肆拾壹萬元，且此件為首次購屋，原告於同年二月十日核准貸款，
      有授信批覆書可證，該建物於八十七年二月二十三日辦畢所有權移轉登記予黃
      程麗華，並於二月二十四日設定抵押權予原告。嗣被告極力招攬「住宅抵押貸
      款償還保證保險」即所謂「1090專案」，因被告極力推銷該案，黃程麗華欲參
      加此保險，遂將前開住宅貸款案件，以借新還舊方式，申請1090專案重新向原
      告貸款，並因該保險之批單第九條之規定，故黃程麗華向原告貸款買賣價金之
      九成金額，有原告對黃程麗華之不動產調查表可證，而原告於八十七年三月二
      十一日核貸，亦有授信批覆書可證。由此可見，黃程麗華係為參加被告系爭保
      險契約而將八十七年二月十日之貸款轉貸為1090專案，然其貸款目的仍係為購
      置住宅，被告所辯實屬無稽。
（二）莊涵淳部分：莊涵淳之授信批覆書已載明抵押人莊涵淳係為購買此案之不動產
      而向原告貸款，至於購買不動產之動機皆不影響莊涵淳為購屋而向原告貸款之
      事實，故並無被告所謂「意思不一致」之情事，蓋系爭保險之目的縱係為配合
      政府推行房屋政策，協助個人自購住宅而限於購屋之抵押貸款，惟並未限制購
      屋之目的，被告所辯顯係卸責之詞。又放款攤還期間與保險人承保期間本不須
      一致，且觀此保險條款約定即知承保期間原則上以實際放款日期至貸款清償日
      止，茍此期間長於七年，則以七年為限，依第六條約定可知，必然為償債期間
      長於保險期間，方有保險期間屆滿時續保之問題，被告將其混為一談，顯不足
      採。
（三）綜上所述，被告引台灣高等法院九十年度保險上字第十二號判決，顯係引用失
      當。
二、原告之請求並無時效消滅之問題：
（一）依系爭保險基本放款第一條規定，抵押權人依法處分保險單所載住宅後，仍不
      足抵付貸款未清償之金額而受有損失時，始發生保險事故而有保險金請求權，
      被告所辯顯然未明白必先有保險事故發生時，方有保險金請求，且茍被告以為
      抵押人未繳本息未達六個月，不待抵押權人處分抵押物確認有無損失，即得認
      保險事故發生，恐係對保險人更不公平。
（二）依保險法第六十五條之規定，保險金請求權之消滅時效縱為兩年，惟若請求權
      已行使，則發生中斷之效力，查黃程麗華、莊涵淳之貸款案經原告依法處分抵
      押物後，分別於九十年七月二十四日、九十年八月一日領得分配款，執行完畢
      後確認尚損失，始發生保險事故，方對被告有保險金請求權，而原告隨即於同
      年八月十四日檢具相關文件向被告提出理賠申請，其間亦不斷以電話催索請求
      給付，何來不行使權利而罹於時效消滅之可言。
三、被告任以一己之意一再拖延理賠逾二年，再以時效消滅之不實抗辯拒絕給付保險
    金，除顯違契約義務外，更有失誠信原則。
四、被告未給付保險金係可歸責於己之事由，依保險法第三十四條第二項應給付年息
    百分之十之遲延利息，報告所辯顯不足採。
肆、證據：
原證一：住宅抵押貸款償還保證保險單二件、基本條款、批單各影本一件。
原證二：保險清單影本一件。
原證三：支付命令及確定證明影本各二件。
原證四：債權憑證、分配表影本各二件。
原證五：函文影本二件。
原證六：新竹市第十信用合作社八十七年二月十日第六十號授信批覆書影本一件。
原證七：黃程麗華之建物謄本影本一件。
原證八：黃程麗華不動產調查表影本一件。
乙、被告方面：
壹、聲明：
一、原告之訴及其假執行之聲請均駁回。
二、如受不利之判決，願供擔保請准免予假執行。
貳、陳述：
一、查台灣高等法院九十年度保險上字第十二號民事判決，其爭點與本案類似，容先
    提出供鈞院參酌，其見解略以：「．．．又依上訴人內部之抵押物鑑定審核表及
    洪陳玉葉借款申請書，雖足得悉系爭貸款非為承購住宅之用，然要保人要保時並
    未提出該等文件，為兩造所不爭，亦難指為被上訴人明知要保人非因承購住宅貸
    款而為承保之意思表示。本件，洪陳玉葉非因承購抵押住宅而向上訴人借款，為
    兩造所不爭，則洪陳玉葉就前述抵押貸款之償還保證向被上訴人要保，顯與被上
    訴人就『承購』抵押住宅而貸款之承諾意思表示並非一致。．．．綜上所述，系
    爭保險契約，因要保人之要約與被上訴人之承諾意思表示不合致而並未成立，是
    則上訴人主張被上訴人應履行系爭保險契約云云，即屬無據．．．」。由上開見
    解可知，高等法院以當事人意思表示不一致，而認保險契約並未成立，而駁回上
    訴人之訴。
二、被告主張系爭二件保險契約確因締約意思不一致而不成立，理由如下：
（一）系爭保險契約之締結，乃由訴外人黃程麗華、莊涵淳之要約，而經被告發給保
      險單為承諾，嗣若黃程麗華、莊涵淳逾期還款，原告方於申請理賠時提供貸款
      之相關資料，因此，系爭保險契約是否意思表示不一致，應依黃程麗華、莊涵
      淳之要約及被告之承諾所分別表示之意思予以認定。此外，系爭保險契約之訂
      立，源於兩造間之合作契約，亦即基於兩造之合作契約，原告之授信客戶黃程
      麗華、莊涵淳因而就其貸款之償還保證，以原告為被保險人，向被告投保系爭
      保險，是就被告承諾意思表示之內容，自亦應參酌前述合作契約及保險單、保
      險契約條款等而為整體之解釋，合先陳明。
（二）保險契約屬法律行為分類上之雙方行為，乃相對立的意思表示趨於一致而成立
      之法律行為，民法上有關法律行為之一般規定，尤其是一般契約之成立以要約
      及承諾之合致為要件亦適用之。而「當事人意思表示一致者，無論其為明示或
      默示，契約即為成立。當事人對於必要之點，意思一致，而對於非必要之點，
      未經表示者，推定其約為成立，關於該非必要之點，當事人意思表示不一致時
      ，法院應依其性質定之」民法第一百五十三條定有明文，而該所謂「必要之點
      」通常指契約之要素而言，即某種契約不可或缺之原素，而系爭保險契約不可
      或缺之要素，舉凡保險費、『抵押住宅住址』、『保險標的』、保險金額、保
      險期間．．．等，均為保險契約當事人及關係人履行義務，主張權利之依據，
      當為必要之點：故依兩造所訂定之合約書第一條約定：「甲方（即被告）負責
      承保乙方（即原告）住宅抵押貸款償還保證保險（依財政部（六０）台財錢發
      第一三八五九號令修正之保險單）其內容以保單所載條款為依據。」，而依該
      財政部（六０）台財錢發第一三八五九號令之（二）住宅抵押貸款償還保證保
      險承保辦法第一條規定該保險之目的在『配合政府推行房屋政策，並協助個人
      在其財力範圍內自置住宅，特辦理本保險』；而被告所出具之訴外人黃程麗華
      、莊涵淳住宅抵押貸款償還保證保險單上，前言即開宗明義載有「．．．茲承
      上開抵押人（即要保人）因應『承購』後開抵押住宅而與抵押權人（即被保險
      人）簽訂借款契約之需要，繳付或允諾繳付後開約定之保險費，向本公司（即
      保險人）要保住宅抵押貸款償還保證保險．．．」等字樣，足證系爭保險標的
      為『黃程麗華、莊涵淳因應承購抵押住宅所需之貸款對抵押權人（即原告）之
      償還信用』；退步言之，縱系爭保險契約之保險標的僅為「黃程麗華、莊涵淳
      貸款之償還信用」，惟『因應承購抵押住宅之需而貸款』亦為系爭保險契約之
      要素之一而為必要之點；再退步言之，縱『因應承購抵押住宅之需而貸款』僅
      為契約之偶素，亦因被告對該偶素視為必要之點且於保險契約明白表示，而成
      為必要之點。而無論何者，當事人對該部分意思之一致，均為系爭保險契約成
      立之前提，故被告主張系爭二件保險契約因意思表示不一致而不成立。
  １、黃程麗華部分：查原告於承作本案時製作之「新竹市第十信用合作社授信批覆
      書」，其中載明「原案申請人於八十七年二月二十六日在本社貸款四百一十萬
      元。」、「查核聯徵借保戶無不良紀錄，今欲以同案借新還舊：：」等語。其
      次，依新竹市地政事務所制作之他項權利證明書中觀之，記載黃程麗華於八十
      七年二月二十四日將系爭不動產設定抵押權予原告，更可證黃程麗華於系爭保
      險契約訂定之前即以本件抵押住宅為擔保，向原告貸款，亦即黃程麗華於八十
      七年二月二十六日即已取得本件抵押住宅，足徵本件貸款並非用於「承購住宅
      購屋」，而係黃程麗華為其個人之資金週轉而再向原告「借新還舊」。其次，
      原告明知借款人早已取得該抵押住宅並已撥款予黃程麗華，竟意圖為取得保險
      金之給付，而於授信申請書上，虛偽記載黃程華借款之用途為「首次購屋」，
      而混淆被告及鈞院之判斷，幸從其它證物可以得知黃程麗華確非為承購住宅而
      借款。系爭保險契約於八十七年三月三十日訂立，而原告於其準備一狀，第四
      頁中自承「訴外人黃程麗華於八十七年元月二十三日購入新竹市○○路○段六
      七巷六六弄三號」，可證借款人於系爭保險契約訂立前已取得系爭房屋，原告
      及借款人於保險契約訂立時，並未據實告知被告借款人借款之目的在「借新還
      舊」（此一部份原告亦於其準備一狀第四頁中自承），以作為被告是否承保之
      依據，並進而誘使被告與其訂立保險契約，故被告自得主張當事人之意思表示
      不一致，系爭保險契約難以成立，故原告之請求權自不存在。揆諸上開說明，
      可證黃程麗華申請本件貸款係為資金週轉，而與被告係為因應要保人購屋之需
      要而貸款為前提，就『承購』抵押住宅而貸款之承諾意思表示並非一致。故本
      件訴外人黃程麗華之要約與被告之承諾顯不一致，系爭保險契約自難謂成立，
      原告請求給付保險金顯無理由。
  ２、莊涵淳部分：查原告於承作本案時製作之「新竹市第十信用合作社授信批覆書
      」，其中載明「申請人有感於事業規模日趨擴大，以目前在成功路一七二巷三
      弄內之住家兼倉庫及竹光路上所租的業務部門已不敷使用，故購買此案之不動
      產以做為住家及業務部門使用：：云云」，可證莊涵淳係為其擴充其個人所經
      營事業之規模而申請本貸款，而與本保險係純粹為配合政府推行房屋政策、協
      助個人自購住宅之情形有別。系爭保險契約訂立時，原告及借款人並未據實告
      知被告，系爭房屋除供作住家使用之外，更作為業務部門使用，蓋系爭保險契
      約訂立之目的，僅單純的協助借款人承購住宅之用，如更作為業務部門使用，
      則其含有投資事業之性質，蓋為投資事業而借款，因有賭博之性質，其風險根
      本無法評估，且為保險法理所禁止承保之對象，其與單純為供作住家使用而借
      款之本質不同，兩者切不可混為一談，是借款人申貸時，既部份作為投資事業
      之用，且未據實告知被告，被告自得主張系爭保險契約不成立。其次，依據保
      險批單條款第九條後段之約定：「本公司對於每筆貸款之承保期間係以該保單
      所載實際放款日期，至該筆貸款清償日止，但承保期間最長以七年為限。」，
      如被告前答辯一狀所載，依約原告應將被告所承保之貳佰萬元部份，以原告之
      實際放款日八十七年五月一日起至清償日九十四年五月一日止以不超過七年期
      間之方式，讓借款人分期攤還，惟查原告竟同意借款人僅就其中之壹佰捌拾萬
      元分三年期間攤還，而貳拾萬元以十五年期間攤還，且未據實告知被告，被告
      當然可於發現事實之後，主張系爭保險契約當事人之意思表示不一致而難以成
      立。揆諸上開說明，可證莊涵淳申請本件貸款係為其經營事業之資金週轉，而
      與被告係為因應要保人購屋之需要而貸款之承諾意思表示並非一致。故本件訴
      外人莊涵淳之要約與被告之承諾顯不一致，系爭保險契約自難謂成立，原告請
      求給付保險金顯無理由。
  ３、退步言之，縱使莊涵淳確為承購住宅而申請貸款，惟依住宅抵押貸款償還保證
      保險批單條款第九條後段規定：「：：本公司對於每筆貸款之承保期間係以該
      保單所載實際放款日期，至該筆貸款清償日止，但承保期間最長以七年為限。
      」，查原告核貸新台幣壹仟柒佰萬元，其中貳佰萬元部分係由被告承保，故依
      批單條款第九條後段之規定，該貳佰萬元之部分，借款人之承保期間不得逾七
      年，而依原告與借款人所訂立之借據、授信批覆書等資料所示，原告竟分以一
      千五百二十萬元，十五年攤還，與一百八十萬元三年攤還之方式承作本件貸款
      ，其中之一百八十萬元之部分固符合契約之約定，惟被告係承保二百萬元整，
      該二百萬元減去一百八十萬而餘之二十萬元部份，借款人係以十五年之期間攤
      還之，可證當事人間對於保險金額及保險期間之意思表示不一致，故保險契約
      亦難謂成立，原告請求給付保險金並無理由。
三、按保險法之法理，保險所承擔之危險，其種類、性質及範圍均須確定，此乃保險
    為一危險共同團體之基本概念。而被告係基於該危險共同團體所可能發生之損失
    ，依據大數法則，就該團體之種類、性質及範圍，作為評估風險，核算保費之依
    據，以達保險制度分散損失之目的。蓋不同種類、性質及範圍之危險團體，其風
    險各異，保費不一，對於風險高者，保險人固可收取較高之保費，惟風險低者，
    要保人即可繳付較少之保費，此乃法律公平正義之體現。故對於保險種類、性質
    及範圍等意思表示之一致，實為保險契約成立之重要因素。查本案二件保險契約
    ，如前所述，均因對於保險之種類、性質或範圍等內容，雙方之意思表示不一致
    ，其契約難謂為成立，原告之請求權自不存在。
四、退萬步言，縱使系爭兩件保險契約有效成立，原告之請求權亦因時效完成，而被
    告得拒絕給付：
（一）依保險法第一條之規定：「本法所稱保險，謂當事人約定，一方交付保險費予
      他方，他方對於因不可預料或不可抗力之事故所致之損害，負擔賠償財物之行
      為。」可知保險事故一旦發生，被保險人即得請求理賠，故本案首先應判斷何
      時保險事故發生？依保險法第九十五條之一規定：「保證保險人於其債務人之
      不履行債務所致損失，負賠償之責。」，故本案一旦債務人不履行債務時，即
      可認定保險事故業已發生，又依保險法第六十五條規定，由保險契約所生之權
      利，自得為請求之日起，經過兩年不行使而消滅。而民法第一百四十四條第一
      項亦規定時效完成者，債務人得拒絕給付。故原告何時得為請求？即為時效起
      算點之依據。而依系爭保險批單第七條規定：「倘抵押人（即借款人）逾期達
      六個月未能繳付到期應還之借款本息時，抵押權人（即原告）除應立即以書面
      通知本公司外，且依規定處分其住宅，並將理賠書面文件整理齊全送至本公司
      ，本公司於二星期內先行墊付」。其中之要件，只要抵押人逾期達六個月未能
      繳付到期應還之借款本息時，原告即得向被告請求理賠。至於規定原告應立即
      以書面通知被告、處分其住宅、將理賠文件整理齊全送至被告處等，僅為原告
      應履行之附隨義務，並不影響被告應履行給付保險金之主給付義務，故原告請
      求權起算之時點，應以借款人逾期達六個月時，即處於得行使之狀態。否則，
      如係以原告完成附隨義務後方才起算，則原告怠於通知被告或處分住宅或不將
      理賠文件整理齊全交付被告時，無異將系爭保險金之請求時點，任由原告以一
      己之意願擇之，此於保險契約之解釋並不妥適，亦與公平有違。故於本案，被
      告主張原告二件保險金請求權均已罹於時效而消滅。
  １、黃程麗華部分：依原告之理賠申請書所載，出險日期為八十九年一月三十日（
      即逾期日），故逾期達六個月時，即八十九年七月三十日前，借款人未清償全
      部之借款時，原告即得於次日，即八十九年七月三十一日，依系爭保險批單第
      七條後段之規定向被告請求給付保險金，原告之請求權即處於得行使之狀態。
      時效亦自八十九年七月三十一日起算，故原告之請求權於九十一年七月三十一
      日時效完成。惟原告遲於九十二年九月間方為起訴之請求，被告則於同年九月
      間收執起訴狀繕本，顯己罹於時效，被上訴人爰依民法第一百四十四條之規定
      拒絕給付，應屬有理。
  ２、莊涵淳部分：依原告之理賠申請書所載，出險日期為八十八年三月十四日（即
      逾期日），故逾期達六個月時，即八十八年九月十四日前，借款人未清償全部
      之借款時，原告即得於次日，即八十八年九月十五日，依系爭保險批單第七條
      後段之規定向被告請求給付保險金，原告之請求權即處於得行使之狀態。時效
      亦自八十八年九月十五日起算，故原告之請求權於九十年九月十五日時效完成
      。惟原告遲於九十二年九月間方為起訴之請求，被告則於同年九月間收執起訴
      狀繕本，顯己罹於時效，被上訴人爰依民法第一百四十四條之規定拒絕給付，
      應屬有理。
（二）依原告於理賠申請書中載明，黃程麗華之出險日期為八十九年一月三十日，莊
      涵淳之出險日期為八十八年三月十四日，原告若非明知保險事故何時發生，又
      豈會將出險日期明確載於理賠申請書？可證兩借款人於上開日期並未履行債務
      ，依保險法之規定，即可認定保險事故業於上開日期發生，原告本得於保險事
      故發生後，依約向被告請求給付保險金，惟因兩造於批單條款第七條約定，原
      告於借款人逾期達六個月時，方得向被告請求理賠，故依該約定，原告得行使
      請求權之時點應自借款人逾期滿六個月時起算。至於原告於其準備二狀中主張
      保險事故應為抵押權人依法處分住宅後，仍不足抵付貸款未清償之金額而受有
      損失時，方為發生「保險事故」，按保險法第九十五條之一既明文規定保險事
      故之發生為債務人不履行債務時，是於判斷保險事故何時發生當以保險法之規
      定為據。至於原告應依約定處分住宅，此乃因此類保險因有擔保物品（即抵押
      第三項後段規定：「：：其處分或買賣所得扣除應付費用後之餘額逕行償還本
      公司。」，本項規定即可證明，債務人於不履行債務達六個月時，原告之請求
      權即處於可行使之狀態，而待被告賠付之後，原告應將擔保品處分之，如有餘
      額應償還被告，可證原告之請求權時效非自其處分擔保品之後方才起算，否則
      如擔保品滅失致無法處分時，被保險人豈不得向保險人請求理賠？甚者，如被
      保險人怠於處分擔保品時，則請求權時效豈不永遠無法起算？此時時效之起算
      點即任由被保險人一已之願擇之，不僅違背保險法第九十五條之一之規定，且
      於契約之解釋亦不妥適，是於判斷何時保險事故發生，而原告何時得行使請求
      權時，應參考保險法之規定及當事人之約定，作一綜合之評價，絕非任由原告
      以一已之意擇之。依原告準備一狀第九頁所載：「若請求權已行使，則發生時
      效中斷：時效重新起算之效果。」原告上開解釋恐對法律有重大之誤解。按民
      法第一百三十條規定：「時效因請求而中斷者，若於請求後六個月內不起訴，
      視為不中斷。」法有明文，而本案借款人黃程麗華之部份，原告之請求權於九
      十一年七月三十一日時效完成，莊涵淳部份於九十年九月十五日時效完成（詳
      被告前答辯一狀），而原告遲至九十二年九月間方為起訴之請求，其請求權時
      效當然視為不中斷，如何能重新起算？而原告於時效之進行中，僅繼續不斷之
      請求，仍不影響時效之進行，故原告之請求權分別於九十一年七月三十一日及
      九十年九月十五日時效完成，被告得拒絕給付。
五、再退步言，如被告關於契約不成立及時效抗辯均無理由，而應負給付保險金之責
    時，則爭執原告按年息百分之十計算之利息無理由，理由如下：按原告向被告請
    求依上開利率請求遲延利息，無非是依保險法第三十四條第二項之規定，惟依該
    條項之規定，其要件之一為「保險人因可歸責於自已之事由，未在規定期限內為
    給付」，查本案二件保險契約其是否成立及時效是否完成均有重大之爭議點，而
    須經鈞院之審理及判斷，被告執上開正當理由拒絕給付，顯與可歸責於被告之事
    由要件不符，故縱使被告應負給付保險金之責，其利率亦應依民法之規定，以年
    息百分之五計，方為正確。
參、證據：
被證一：兩造合約書影本乙份。
被證二：財政部（六○）台財錢發第一三八五九號住宅抵押貸款償還保證保險保險單
        樣本暨住宅抵押貸款償還保證保險承保辦法影本乙份。
被證三：黃程麗華之住宅抵押貸款償還保證保險單暨批單條款影本乙份。
被證四：莊涵淳之住宅抵押貸款償還保證保險單影本暨批單條款影本乙份。
被證五：原告制作黃程麗華之新竹市第十信用合作社授信批覆書影本乙份。
被證六：新竹市地政事務所制作黃程麗華不動產之他項權利證明書影本乙份。
被證七：黃程麗華之授信申請書影本乙份。
被證八：原告制作莊涵淳之新竹市第十信用合作社授信批覆書影本乙份。
被證九：莊涵淳一千五百二十萬元之借據影本乙份。
被證十：莊涵淳一百八十萬元之借據影本乙份。
被證十一：黃程麗華之理賠申請書影本乙份。
被證十二：莊涵淳之理賠申請書影本乙份。
    理    由
甲、程序方面：
    按訴狀送達後，原告不得將原訴變更或追加他訴。但擴張或減縮應受判決事項之
    聲明者，不在此限，民事訴訟法第二百五十五條第一項第二款定有明文。本件原
    告原起訴聲明第一項為「被告應給付原告新台幣參佰壹拾萬元，及自民國九十二
    年六月十一日起至清償日止按年息百分之十計算之利息」，嗣於訴訟進行中，擴
    張聲明地低項為「被告應給付原告新台幣參佰壹拾萬元，及自民國九十年九月十
    五日起至清償日止按年息百分之十計算之利息」。職故，原告並未變更訴訟標的
    ，僅為擴張應受判決事項之聲明，參酌上開規定，應認原告所為之擴張，應予准
    許。
乙、得心證之理由：
一、本件原告主張：被告於八十七年初積極向原告招攬住宅抵押貸款償還保險，其內
    容係以被告為保險人，承保原告之客戶於購置住宅，向原告辦理購屋貸款，同時
    須以該住宅為抵押物，嗣後，抵押人即原告之借款客戶因貸款所生之債務無法依
    約按期償還，原告於依與該貸款客戶之合約追償無著，而處分抵押住宅後仍受有
    損失時，被告應依保險契約條款對原告負賠償責任，惟其範圍以保險金額為限。
    茲原告之抵押借款人黃程麗華、莊涵淳之住宅貸款各壹佰壹拾萬元、貳佰萬元案
    件，因借款人自八十八年三月起逾期繳納借款本息，經原告追索無著，拍賣抵押
    物後，分別不足受償壹佰柒拾伍萬肆仟肆佰壹拾參元、玖佰肆拾參萬柒仟肆佰參
    拾伍元，依保險法第二十九條規定及系爭保險契約保險單第十條之規定，此即為
    系爭保險契約所定之保險事故發生，然彼等保險金額分別為壹佰壹拾萬元及貳佰
    萬元，原告於該住宅貸款所受損失既均逾其保險金額，被告理應各賠付壹佰壹拾
    萬元及貳佰萬元，詎被告屢以託詞拒付保險金，顯無履約誠意，為此提起本件訴
    訟。又黃程麗華首次購屋因欠缺資金向原告貸款肆佰肆拾壹萬元，該建物辦畢所
    有權移轉登記及設定抵押權予原告後，因被告極力招攬1090專案，黃程麗華欲參
    加此保險，始以借新還舊方式，申請1090專案重新向原告貸款，並以買賣價之九
    成金額貸款，顯見黃程麗華係為參加被告前開保險契約而原貸款轉貸為1090專案
    ，然其貸款目的仍係為購置住宅。另莊涵淳之批覆書已載明係為購買此案之不動
    產而向原告貸款，至於購買不動產之動機皆不影響其為購屋而向原告貸款之事實
    ，並無被告所謂「意思不一致」之情事，蓋本保險之目的並未限制購屋之目的，
    且放款攤還期間與保險人承保期間本不須一致，茍此期間長於七年，則以七年為
    限。故被告引台灣高等法院九十年度保險上字第十二號判決，顯係引用失當。依
    保證保險基本放款第一條規定，抵押權人依法處分保險單所載住宅後，仍不足抵
    付貸款未清償之金額而受有損失時，始發生保險事故而有保險金請求權，依保險
    法第六十五條之規定，保險金請求權之消滅時效縱為兩年，惟若請求權已行使，
    則發生中斷之效力，原告於領得分配款，執行完畢後確認尚損失，始發生保險事
    故，方對被告有保險金請求權，原告並於同年八月十四日檢具相關文件向被告提
    出理賠申請，其間亦不斷以電話催索請求給付，自無不行使權利而罹於時效消滅
    之可言等語。
二、被告則以：系爭保險契約是否意思表示不一致，應依黃程麗華、莊涵淳之要約及
    被告之承諾所分別表示之意思予以認定，並應參酌前述合作契約及保險單、保險
    契約條款等而為整體之解釋。依民法第一百五十三條規定，系爭保險契約不可或
    缺之要素，舉凡保險費、抵押住宅住址、保險標的、保險金額、保險期間．．．
    等，均為保險契約當事人及關係人履行義務，主張權利之依據，為必要之點。依
    該財政部（六０）台財錢發第一三八五九號令之（二）住宅抵押貸款償還保證保
    險承保辦法第一條規定該保險之目的在「配合政府推行房屋政策，並協助個人在
    其財力範圍內自置住宅，特辦理本保險」。黃程麗華之授信批覆書載明「借新還
    舊」，黃程麗華於八十七年二月二十四日將系爭不動產設定抵押權予原告，可證
    黃程麗華於系爭保險契約訂定之前即以本件抵押住宅為擔保向原告貸款，而非用
    於「承購住宅購屋」，係為其個人之資金週轉而再向原告「借新還舊」，原告明
    知借款人早已取得該抵押住宅並撥款予黃程麗華，竟意圖為取得保險金之給付，
    而於授信申請書上，虛偽記載黃程華借款之用途為「首次購屋」，混淆被告及鈞
    院之判斷，被告自得主張當事人之意思表示不一致，系爭保險契約難以成立，故
    原告之請求權自不存在。另莊涵淳之授信批覆書載明「申請人有感於事業規模日
    趨擴大，以目前之住家兼倉庫已不敷使用，故購買此案之不動產以做為住家及業
    務部門使用：：」，可證莊涵淳係為其擴充其個人所經營事業之規模而申請本貸
    款，而與本保險係純粹為配合政府推行房屋政策、協助個人自購住宅之情形有別
    。系爭保險契約訂立時，原告及借款人並未據實告知被告，系爭房屋除供作住家
    使用之外，更作為業務部門使用，蓋系爭保險契約訂立之目的，僅單純的協助借
    款人承購住宅之用，如更作為業務部門使用，則其含有投資事業之性質，被告自
    得主張系爭保險契約不成立。退萬步言，縱使系爭兩件保險契約有效成立，原告
    之請求權亦因時效完成，而被告得拒絕給付。依保險法第九十五條之一規定：「
    保證保險人於其債務人之不履行債務所致損失，負賠償之責」，本案一旦債務人
    不履行債務時，即可認定保險事故業已發生，又依保險法第六十五條規定，由保
    險契約所生之權利，自得為請求之日起，經過兩年不行使而消滅，而系爭保險批
    單第七條規定：「倘抵押人逾期達六個月未能繳付到期應還之借款本息時，抵押
    權人除應立即以書面通知本公司外，且依規定處分其住宅，並將理賠書面文件整
    理齊全送至本公司，本公司於二星期內先行墊付」，故原告請求權起算之時點，
    應以借款人逾期達六個月時，即處於得行使之狀態  黃程麗華部分出險日期為八
    十九年一月三十日，故逾期達六個月時，原告即得於八十九年七月三十一日向被
    告請求給付保險金，故請求權於九十一年七月三十一日時效完成，惟原告遲於九
    十二年九月間方為起訴之請求，顯己罹於時效。莊涵淳部分出險日期為八十八年
    三月十四日，逾期達六個月即八十八年九月十四日，原告即得於八十八年九月十
    五日向被告請求給付保險金，故原告之請求權於九十年九月十五日時效完成，惟
    原告遲於九十二年九月間方為起訴之請求，顯己罹於時效，被告拒絕給付應屬有
    理。又原告按年息百分之十計算之利息亦無理由等語資為抗辯。
三、原告主張訴外人黃程麗華於八十七年一月二十三日購入建物，因欠缺資金向原告
    貸款肆佰肆拾壹萬元，原告於同年二月十日核准貸款，該建物於八十七年二月二
    十三日辦畢所有權移轉登記，於二月二十四日設定抵押權予原告，嗣因黃程麗華
    欲參加被告推出之系爭保險，遂將前開住宅貸款案件，以借新還舊方式，申請系
    爭保險而重新向原告貸款，原告於八十七年三月二十一日核貸壹佰壹拾萬元，因
    黃程麗華自八十八年三月起逾期繳納借款本息，經原告追索無著，拍賣抵押物後
    ，不足受償壹佰柒拾伍萬肆仟肆佰壹拾參元等事實，有原告提出之住宅抵押貸款
    償還保證保險單、基本條款、批單各影本各一件、支付命令及確定證明影本、債
    權憑證、分配表影本、建物謄本影本一件、不動產調查表影本一件為證，此部分
    事實堪信為真實。惟查：
（一）系爭保險契約之締結，乃黃程麗華以要保書為要約，而經被告公司發給保險單
      為承諾，則系爭保險契約有無當事人意思表示不一致之情事，即應依要約及承
      諾所分別表示之意思，予以認定。又系爭保險契約之訂立，源於兩造間之合作
      契約，亦即基於兩造間之合作契約，原告之授信客戶黃程麗華因而就其貸款償
      還保證，以被告為保險人，向被告投保系爭「住宅抵押貸款償還保證保險」，
      此一事實，有兩造合約書在卷可憑，亦為兩造所不爭，是就被告承諾之意思表
      示之內容，自應參酌兩造合約書及保單、保險契約條款等而為整體之解釋，俾
      免流於斷章取義。按民法第一百五十三條規定，契約之成立，須當事人對於必
      要之點互相表示意思一致，該所謂「必要之點」，通當係指契約之「要素」而
      言，當事人如證明已就契約之要素表示意思一致者，契約固即推定為成立，惟
      若一方主張並經舉證證明契約之「常素」或「偶素」為契約之成立要件，亦即
      當事人將常素或偶素視為契約必要之點，並經表示其意思不一致者，即可推翻
      法律推定之事實，而認契約並未成立。本件就系爭保險契約之「要素」，諸如
      保險標的（抵押借款人黃程麗華就系爭貸款對抵押權人即原告之償還信用）、
      抵押住宅地址、保險金額、保險期限、保險費等，於黃程麗華之要約與被告之
      承諾間，並無不一致之情形。
（二）系爭「住宅抵押貸款償還保證保險」係依財政部（六○）台財錢發第一三八五
      九號令修定之保險單辦理，其內容以保單所載條款為依據，此經兩造於合約書
      第一條約明在卷。而依財政部（六○）台財錢發第一三八五九號令修正之保險
      單，明載：「．．．茲承上開抵押人（即要保人）因應『承購』後開抵押住宅
      與抵押權人簽訂貸款承還契約之需要，繳付或允諾繳付後開約定之保險費，向
      本公司要保住宅抵押貸款償還保證保險．．．在後開保險期限內，抵押人因貸
      款所發生之債務無法依約按期償還，致抵押權人於依法處分住宅後受有損失時
      ，本公司依照本保險所載及簽批之條款，對抵押權人負賠償責任．．」等語，
      同一意旨並經被告載明於系爭保險單前言，有卷附保險單足憑，參酌財政部令
      准辦理「住宅抵押貸款償還保證保險」之目的，乃為配合政府推行房屋政策，
      並協助個人在其財力範圍內自置住宅，有財政部發布之「住宅抵押貸款償還保
      證保險承保辦法」第一條規定足按，堪認前開所謂「要保人因『承購』抵押住
      宅而向抵押權人借款」乙節，雖非保險契約之要素而為偶素，卻因當事人特以
      意思表示將其附加於契約內容即因此成為系爭保險契約必要之點。
（三）本件原告於承作黃程麗華貸款案時所為之授信批覆書載明「原案申請人於八十
      七年二月二十六日在本社貸款四百一十萬元」、「查核聯徵借保戶無不良紀錄
      ，今欲以同案借新還舊：：」等語。而黃程麗華係於八十七年二月二十四日將
      系爭不動產設定抵押權予原告，有新竹市地政事務他項權利證明書影本可證，
      則黃程麗華於系爭保險契約訂定已將本件抵押住宅作為擔保向原告貸款，亦即
      黃程麗華於八十七年二月二十六日即已取得本件抵押住宅，黃程麗華既係「借
      新還舊」，非為承購系爭抵押住宅而向原告借款，則其以本件抵押貸款之償還
      保證向被告要保，顯與被告就「承購」抵押住宅而貸款之承諾意思表示並非一
      致。再者，原告明知黃程麗華已取得該抵押住宅並已撥款，竟於保險契約訂立
      時，未據實告知被告借款人借款之目的在「借新還舊」，作為被告是否承保之
      依據，而於授信申請書上記載黃程華借款之用途為「首次購屋」，故被告抗辯
      系爭保險契約因當事人之意思表示不一致而不成立等語，尚屬有據。
四、原告主張訴外人莊涵淳為購買坐落新竹市○○路一四二－一號房屋，向原告借貸
    貳佰萬元之住宅貸款案件，因莊涵淳自八十八年三月起逾期繳納借款本息，經原
    告追索無著，拍賣抵押物後，不足受償玖佰肆拾參萬柒仟肆佰參拾伍元等事實，
    有原告提出之住宅抵押貸款償還保證保險單、基本條款、批單、支付命令及確定
    證明、債權憑證、分配表等影本各一件為證，此部分事實堪信為真實。惟查：
（一）「住宅抵押貸款償還保證保險」中所謂「要保人因承購抵押住宅而向抵押權人
      借款」之意義，應依兩造「住宅抵押貸款償還保證保險之保險單、基本條款及
      批單之約定，並參酌系爭財政部令准辦理「住宅抵押貸款償還保證保險」之目
      的而定。查「住宅抵押貸款償還保證保險」之目的，依財政部所頒「住宅抵押
      貸款償還保證保險承保辦法」第一條規定，乃為配合政府推行房屋政策，並協
      助個人在其財力範圍內自置住宅。既為推行房屋政策，並協助個人購置住宅，
      自係為促進新承購住宅之交易，以振興房地產業、活絡房市交易。而本件住宅
      抵押貸款償還保證保險基本條款第八條規定：「抵押人應於遷入本保險單所載
      抵押住宅前，辦妥第一順位抵押權設定登記．．．」，顯係針對新承購住宅之
      情形而為規定。
（二）又住宅抵押貸款償還保證保險批單第九條規定「本保險單係以抵押權人提供以
      其核鑑總價或買賣成交價，並根據『承購戶』之信用狀況、貸需求所核定之房
      屋貸款金額為承保之先決條件．．」，其附件亦載明「步驟一：借款人（建築
      公司）「適用範圍：整批已完工之成屋，新買賣案件」，可知系爭保險係以新
      承購之住宅，或建築公司建築完成尚未出售之住宅之抵押貸款信用為其保險標
      的。
（三）訴外人莊涵淳之貸款，在授信批覆書中已載明「申請人有感於事業規模日趨擴
      大，以目前在成功路一七二巷三弄內之住家兼倉庫及竹光路上所租的業務部門
      已不敷使用，故購買此案之不動產以做為住家及業務部門使用：：」，顯見莊
      涵淳係為其擴充其個人所經營事業之規模而申請本貸款，與本保險係純粹為配
      合政府推行房屋政策、協助個人自購住宅之情形有別，自不能一併適用。又系
      爭保險契約訂立時，原告未據實告知被告，系爭房屋除供作住家使用之外，更
      作為業務部門使用，則被告抗辯系爭保險契約因雙方意思表示不一致而不成立
      等語亦屬有據。
五、從而，本件系爭住宅抵押貸款償還保證保險契約，既因要保人之要約與被告之承
    諾意思表示不合致而未成立，則原告依兩造之保險契約，請求被告給付保險金參
    佰壹拾萬元，及自九十年九月十五日起至清償日止按年息百分之十計算之利息，
    為無理由，應予駁回。原告之訴既經駁回，其假執行之聲請亦失所附麗，應併予
    駁回。
六、本件事證已臻明確，兩造有關時效消滅及其他主張陳述與所提之證據，均毋庸一
    一審酌，附此敘明。
七、結論：本件原告之訴為無理由，並依民事訴訟法第七十八條，判決如主文。
中      華      民      國    九十二    年    十二    月    十五    日
                              民事第二庭  法  官    丁蓓蓓
右為正本係照原本作成。
如對本判決上訴，須於判決送達後廿日內向本院提出上訴狀
中      華      民      國    九十二    年    十二    月    十五    日
                                          書記官    陳素卿


司法院資訊處製作；財團法人民間司法改革基金會備份。
